【裁判字號】    99,上更(一),1
【裁判日期】    990830
【裁判案由】    不動產所有權移轉登記
【裁判全文】
臺灣高等法院花蓮分院民事判決       99年度上更(一)字第1號
上  訴  人  丙○○
上  訴  人  丁○○
上  訴  人  己○○
上三人共同
訴訟代理人  蕭芳芳律師（法律扶助基金會）
上  訴  人  戊○○
被上訴人    乙○○
訴訟代理人  甲○○
當事人間請求不動產所有權移轉登記事件，上訴人對於中華民國
98年4月27日臺灣臺東地方法院97年度訴字第50號第一審判決提
起上訴，經最高法院第一次發回更審，本院判決如下：
    主  文
上訴駁回。
第二審及發回前第三審訴訟費用均由上訴人負擔。
    事  實
甲、上訴人丙○○等人方面：
一、聲明：
（一）原判決廢棄。
（二）駁回被上訴人在第一審之訴。
二、陳述：除與原判決記載相同者，茲引用之外，補稱：
（一）上訴人母親溫朱豔月係依祖產之分配，取得系爭土地，上
      訴人等人之三舅朱坤明則係分配到田地，上訴人丙○○、
      丁○○、戊○○、己○○（以下均稱丙○○等人）與被上
      訴人乙○○確曾於95年間至鍾政棟代書事務所，然係為辦
      理系爭土地繼承登記事宜，並無將769地號土地應有部分
      過戶予乙○○之意，且縱認兩造間有移轉土地所有權之約
      定，然丙○○等人之主張亦與承辦代書鍾政棟所陳述之契
      約內容有間，乙○○尚難依契約內容為本案之請求。況依
      民法第408條第1項前段規定，贈與物之權利未移轉前，贈
      與人得撤銷其贈與，因本件贈與標的之權利尚未移轉，丙
      ○○等人得行使撤銷權，乙○○即無據以為本件請求之權
      利。
（二）原審以系爭土地依土地登記規則第120條第1項辦理分別共
      有登記，而非如證人鍾政棟所為辦理分割繼承之約定，顯
      見其後雙方對土地移轉之範圍已另為協議。然原審之推論
      實有錯誤，因證人鍾政棟於原審證稱：（問：兩造在你事
      務所討論兩筆土地過戶一半土地給丙○○等人的時候，並
      沒有說到是769地號土地給丙○○等人，769-1地號土地給
      乙○○，而是繼承登記辦完後，再分割給丙○○等人？）
      是的。將土地合併再分割，分割後的一半再給丙○○等人
      ，可是當時丙○○等人有意見，因為丙○○等人已經住在
      前方，所以不同意乙○○所主張的分割方案，兩造當時並
      未達成協議等語，足見兩造對於769地號土地應歸丙○○
      等人所有抑或769地號土地應有部分過戶予乙○○，顯然
      未達成合意。而且所謂「分割繼承」係指繼承人就繼承之
      持分與應繼分有不一致之情況。而原審判決所謂「分割繼
      承」應係指代書所言兩筆土地「先合併、後分割」之謂。
      而此「先合併後分割」是屬原土地所有人溫朱豔月之全體
      繼承人間就屬於遺產之系爭土地先行合併再予分割情事，
      與非溫朱豔月繼承人之乙○○毫無關係，因此，並非如同
      原審判決所謂「其後雙方對土地移轉範圍已另為協議」。
（三）原審以丙○○等人、乙○○分別持有769、769-1地號土地
      權狀而認定兩造就丙○○等人應移轉予土地所有權範圍已
      特定在769地號土地上亦有疏誤。查：證人鍾政棟於原審
      證稱：沈素美先將系爭土地的權狀全部拿回去，被丙○○
      等人知道後，就向沈素美要，後來他們2人在伊事務所討
      論，乙○○訴訟代理人並拿回769地號的權狀等語，依該
      段證述，似乎是沈素美與乙○○訴訟代理人達成協議分別
      取回769-1及769地號土地權狀；依原審第92-95頁共四紙
      769地號土地分屬陳金城、丁○○、丙○○、戊○○四人
      之土地所有權狀，其上記載「本張權狀正本、本人於本日
      向鍾政棟先生借出辦理其他情事，本人承諾於96年3月30
      日無條件將正本交還鍾政棟先生，若有失信，本人願負法
      律責任，借狀人陳沈素美96.3.28並捺手印。」出借人沈
      素美既為丙○○等人己○○之妻，各該土地權狀又為上訴
      人兄弟所有，故倘伊知悉該出借權狀是欲辦理預告登記，
      又為何需書立此「借用」文字？顯然係乙○○訴訟代理人
      向沈素美謊稱辦理其他情事須用到權狀正本而騙沈素美簽
      立上開文字，而乙○○訴訟代理人於取得上開土地權狀正
      本後，未經該四人授權同意，而逕自向地政事務所辦理「
      預告登記」，此由地政事務所之同意書其上該四人名字均
      非本人自寫，且僅蓋用彼四人先前交付予代書擬辦理繼承
      登記之印章，現卻蓋用於預告登記書上，足見上訴人四人
      根本不同意辦理預告登記，此觀乙○○於原審97年9月26
      日提出「補陳告知丙○○等人將辦理預告登記，上訴人均
      事實及理由狀」中自承「眼看苗頭不對…」，其中稱「有
      置之不理…」足見丙○○等人確實未曾同意辦理預告登
      記。復對照上述原審沈素美「出借」權狀日期為96年3月
      28日並承諾96年3月30日歸還，而乙○○所稱「只有持相
      關證件」於96年3月29日至台東地政事務所辦理預告登記
      ，顯見絕非出自丙○○等人之同意甚明，否則乙○○焉有
      「均置之不理」之陳述？此等將丙○○等人自己應取回76
      9地號土地權狀，卻由己○○之妻陳沈素美書立「出借」
      字樣，且於雙方爭執甚烈之情況下，竟同意乙○○辦理預
      告登記，在在違反經驗法則，足見原審憑此作為兩造已確
      定移轉769地號土地之認定事實顯有違誤。故關於系爭土
      地所有權狀事後是如何分歸兩造持有，究竟是乙○○訴訟
      代理人辦完預告登記後自行拒絕返還丙○○等人，抑或其
      他特定日期由兩造協議分別持有，原審就此並未令證人鍾
      政棟證述明確，即率爾推定分別持有769及769-1地號土地
      權狀之原因即為有移轉之合意尚嫌速斷。
（四）測量士成台運於96年3月前往測量系爭土地界址一節，其
      原因多端，不得逕行推論丙○○等人同意將769地號土地
      移轉給丙○○等人。依證人鍾政棟於原審證稱：「（沈素
      美找你測量土地的時候，有無提及土地如何過戶事宜？）
      他只有說到要瞭解他們的土地界線在哪裡，而我也沒有問
      他，原因是因為我當時心理是認為他們兩造應該已經說好
      如何分土地，所以我就沒有多問。」，可知沈素美僅止於
      要瞭解土地界線何在，何來得出769地號土地要移轉給丙
      ○○等人所有之結論？
（五）乙○○就分產契約何時成立、契約內容為何、是否罹於時
      效等有利之事實均未一一舉證，原審捨證人鍾政棟代書「
      兩造未達成協議之證詞」，卻以丙○○等人已辦妥分別共
      有繼承登記之單純客觀事實，進而拼湊無關證明雙方合意
      移轉769地號土地所有權之「原因不明由兩造分別持有
      769、769- 1 土地權狀」及「界址測量」之偶然事實，進
      而推論本件為分產契約，顯有認定事實及理由矛盾之違法
      情事。
乙、被上訴人乙○○方面：
一、聲明：駁回上訴。
二、陳述：除與原判決記載相同者，茲引用之外，補稱：
（一）坐落臺東縣臺東市○○段769地號土地（下稱769地號土地
      ）、769-1地號土地原係訴外人即丙○○等人之夫朱坤明
          之父庫莫唔所有，庫莫唔生前本授意由居住在769地
          號土地上之朱坤明繼承該筆土地。惟庫莫唔之女溫朱
          豔月於庫莫唔在世時，擅將系爭土地過戶於其名下，
          其後朱坤明死亡，經多位長者協議溫朱豔月應將769
          地號土地移轉登記予乙○○，詎溫朱豔月於87年6月
          間死亡，故由溫朱豔月之子女即丙○○、丁○○、陳
          金郎、己○○、陳金城（業經原審判決確定）及訴外
          人楊郁婷、楊尹婷共同繼承769地號土地。嗣於95年
          間兩造至鍾政棟代書事務所商議系爭土地辦理繼承登
          記及移轉事宜，約定由兩造各負擔辦理系爭土地1/2
          之繼承登記費用，俟繼承登記辦竣後上訴人即將769
          地號土地應有部分移轉登記予乙○○所有。乙○○依
          約將應負擔之費用新臺幣（下同）20萬元交付鍾政棟
          代書後，丙○○等人卻拒絕履行承諾，是兩造間本於
          分產契約確有移轉所有權之協議，爰依契約關係請求
          上訴人移轉769地號土地所有權應有部分如原審判決
          主文第1項所示。
（二）兩造間並確實有訂定分產契約，因為兩造於95年11月間委
      託鍾政棟代書辦理本案繼承案時，兩造均到代書事務所，
      並言明「辦竣繼承登記，領得權狀後，繼承之一方，應無
      條件將原屬上訴人丙○○等人之土地移轉登記於被上訴人
      乙○○」，當時乙○○認為兩造是親戚，基於相互信賴，
      未要求立下字據，丙○○等人卻事後反悔，於辦理繼承登
      記之後，拒絕辦理移轉登記。
    理  由
壹、程序事項
一、按訴狀送達後，原告不得將原訴變更或追加他訴，但請求之
    基礎事實同一，或不甚礙被告之防禦及訴訟之終結者，不在
    此限，民事訴訟法第255條第1項第2款、第7款分別定有明文
    。本件乙○○原起訴聲明為：丙○○等人應分別將座落臺東
    縣臺東市○○段769、769-1地號土地所有權應有部分1/2移
    轉登記予乙○○，嗣變更聲明為如原審主文第1項所示，因
    其請求之基礎事實均為履行契約，且不甚礙被告之防禦及訴
    訟之終結，原審依法於予以准許，並無不合，核先敘明。
二、乙○○原起訴請求丙○○等四人以及陳金城共五人移轉土地
    持分各十四分之二，共計十四分之十為乙○○所有，經第一
    審判決丙○○等四人與陳金城敗訴後，陳金城並未上訴，因
    該訴並不具有民事訴訟法所規定之合一確定關係，陳金城敗
    訴部分，因而確定，因此本院僅審理丙○○等四人上訴部分
    。
三、乙○○起訴請求丙○○等人移轉土地所有權應有部分共十四
    之八部分，經本院闡明後，乙○○於本院陳述稱：本件請求
    權之依據是兩造所簽訂之分產契約。乙○○並就請求之事實
    理由陳稱「769是給我父親朱坤明，769-1是給溫朱艷月。其
    他3筆是給朱坤茂，但是因為金錢與課稅上的問題，所以直
    接登記給朱坤茂的女兒朱桂英。朱坤財是因為被入贅所以按
    照他們的習俗是不能分財產的。之前就講好要分割，不過因
    代書收取的費用太高，我們當時並沒有繼續進行，當時對於
    庫莫唔所留下的財產，我們當時就約定好依照土地的面積來
    分產。但是因沒有辦法進行繼承登記，所以朱桂英的部分先
    辦理登記。後來我們跟朱艷月的部分，是找到鍾政棟代書之
    後，丙○○等人要求我們負擔一半的代書費用，那我也表示
    同意。這件事情是我與丙○○等人（除了陳金城）都在場，
    他們都有拿出證件來辦理。因為手續上的問題，所以先登記
    在上訴人的名下，而我們現在依照分產契約的請求，把土地
    登記在我們的名下。」。至於為何僅請求整筆土地十四分之
    八，乙○○也表明是因為「溫金英已經死亡，他的子女願意
    與我們達成協定，所以本件訴訟我只依照分產契約請求移轉
    整筆土地的十四分之十。」（本院卷第49頁背面）。則依乙
    ○○之陳述可知，本件請求權之法律依據是與丙○○等人間
    之分產契約，請求的標的是分產契約所約定移轉給乙○○部
    分之土地所有權。至於只請求十四分之八乃是因為其餘部分
    可能與所有權人達成協議。
四、上訴人戊○○經合法通知，未於言詞辯論到庭，由乙○○一
    造辯論而為判決。
貳、兩造爭執要旨
一、乙○○起訴主張與丙○○等人曾經於95年11月間成立契約，
    就雙方祖先所遺留之財產土地二筆，約定其中一筆769地號
    土地應移轉登記為乙○○所有。為此依照分產契約請求丙○
    ○等人移轉其應有部分共計十四分之八。丙○○等人否認有
    上述約定，辯稱土地原本就是屬於其母親朱豔月所有。
二、不爭執事項
（一）系爭土地與769-1地號土地均為庫莫唔所遺留之財產。
（二）丙○○等人仍登記為系爭土地與769-1地號土地之所有權
      人。
（三）丙○○等人與乙○○曾經委由鍾政棟辦理繼承登記事由。
（四）丙○○等人僅負擔登記費用45萬元中之26萬元，餘由乙○
      ○負擔。
    上述不爭執事項並有769地號土地登記謄本（第一審卷第7-9
    頁）、臺東縣稅捐稽徵處房屋稅籍證明書（第一審卷第10頁
    ）、溫朱豔月戶籍謄本（第一審卷第11頁）、乙○○戶籍謄
    本（第一審卷第12頁）、朱坤明除戶謄本（第一審卷第33-3
    5頁）、769-1地號土地登記謄本（第一審卷第36-37頁）、
    訴外人成台運申請之地籍圖（第一審卷第131頁）、臺東縣
    臺東地政事務所97年9月22日函及所附之769地號辦理預告登
    記資料影本（第一審卷第144-163頁）、收據影本2紙（第一
    審卷第225-226頁）、臺東縣臺東地政事務所98年1月12日函
    及769地號辦理繼承登記資料影本（第一審卷第229-274頁）
    等件在卷可稽，堪信屬實。
三、本件爭點：兩造間是否有約定分產契約?
參、得心證之理由
一、緣乙○○為朱坤明之妻，朱坤明與朱艷月（原適溫朝雲，後
    適陳順木）、朱坤茂、朱坤才等四人為庫莫唔之子女，丙○
    ○等人則為朱豔月之子女，分別有戶籍謄本附卷為證（第一
    審卷第38頁）。朱豔月育有陳茂松等九名子女，僅丙○○等
    四人與陳金城共五人於朱豔月亡故時仍生存而成為繼承人。
    另溫金英則留有子女楊尹婷、楊郁婷，因此與丙○○等人共
    同繼承朱豔月所留下之土地，此有繼承登記申請書、繼承系
    統表以及戶籍謄本附卷可證（第一審卷第230頁以下）。而
    登記在朱豔月名下之土地一共有五筆，包含769、769之1、
    之2、之3、之4等五筆土地，登記時間是在36年辦理總登記
    時，有土地登記簿謄本附卷可證（本院卷第23頁以下）。而
    朱豔月是17年9月20日出生，有戶籍謄本附卷可證（第一審
    卷第245頁）。五筆土地中769與769-1面積相等，769地號土
    地面積為371平方公尺，769之1地號土地也同樣是371平方公
    尺，有土地登記簿謄本為證(第一審卷第36頁)，而另外76
    9-2等三筆土地，總計面積與769約略相等，有地籍圖謄本為
    證(第一審卷第45頁)。而朱坤才因屬招贅，因此並未分得財
    產。
二、769地號以及769之1地號二筆土地，同時於96年2月6日辦理
    繼承登記，由丙○○等人與陳金城（未上訴而確定）、溫金
    英之子女楊尹婷、楊郁婷分別共有，持分各十四分之二，繼
    承之原因是發生在87年6月19日，有土地登記簿謄本為證(第
    一審卷第7頁)。另外769之2等三筆土地則因分割而於80年8
    月1日先登記為朱豔月所有，其中769之2地號土地於81年1月
    14日以買賣為原因移轉登記為王琴蘭所有，再於81年3月8日
    移轉登記為朱坤茂之女朱桂英名下，769之3、之4地號土地
    則於81年4月7日登記為朱桂英所有，分別有土地登記簿謄本
    、戶籍謄本附卷可證（本院卷第23頁以下、第一審卷第101
    頁以下）。
三、從以上五筆土地登記之狀況可知，在土地登記時，朱豔月年
    僅十八歲，當不可能有財力購入土地，而且當時還有其他兄
    弟一起生活，父母親也都健在，以當時台灣經濟發展狀況，
    更難相信居處台東之十八歲女子可以單獨一人購入面積將近
    一千平方公尺的土地。因此乙○○主張土地是父親庫莫唔所
    留下，由於屬於原住民，風俗上以母系為主，土地先登記為
    丙○○等人母親朱豔月所有（第一審卷第29頁），應屬可信
    。而且從庫莫唔留下的五筆土地被分成三分，面積相當，其
    中769之2、之3、之4並且已經先登記為朱桂英，更可確信76
    9、769之1等土地均係庫莫唔所留下之財產，否則朱豔月當
    無將部分土地移轉朱桂英所有之必要。
四、既然是庫莫唔留下之財產，以當時庫莫唔之子女共計四位，
    其中朱坤才因為招贅而未分財產，其餘三人將財產分平成為
    三份，分別由朱坤明、朱豔月、朱坤茂各得一份，亦與民法
    繼承之法理相合，於情理亦無違背。而朱坤茂因為已經取得
    一份，其餘二筆土地即769以及769之1分別由朱坤明以及朱
    豔月取得，亦屬當然。此觀諸兩造事後於95年間一同前往鍾
    政棟代書事務所洽談辦理繼承登記事宜，並由乙○○負擔登
    記費用45萬元中之19萬元，更可確認當時確實準備依照庫莫
    唔生前的意思，將土地分別劃歸朱豔月以及朱坤明所有。而
    當時辦理繼承登記之鍾政棟代書證述：「約在95年10月份之
    前，原告（即乙○○）訴代有來找我瞭解是否能辦理該2筆
    土地辦理繼承登記事宜，我看了之後認為可以辦理，就請兩
    造到我事務所商量辦理繼承的事情及費用的問題，因為原告
    訴代表示該兩筆土地有一半應該要登記給原告，被告（即丙
    ○○等人）就說既然繼承登記辦完後，要將土地一半給原告
    ，原告就應該負擔一半的費用，原告訴代就問我他們需要負
    擔嗎，我則表示既然以後土地要一半給原告，當然要付一半
    的費用。費用總共40萬元，另外代書費5萬元，是由被告來
    負擔。」（第一審卷第81頁），應可確認乙○○所主張土地
    是父親庫莫唔所留下，因缺乏現款辦理繼承登記，一直拖到
    95 年間方行約定財產分配並辦理登記，應屬事實。
五、丙○○等人雖然一再否認曾經與乙○○達成分產契約，丙○
    ○等人所持理由係土地原本即歸屬於母親所有，並無必要與
    乙○○洽談分產事宜。然而如前所述，系爭土地是庫莫唔留
    下之財產，並非朱豔月所有，丙○○等人所辯並非事實。而
    且兩造一同到代書事務所辦理時，繳交辦理登記所需的一切
    證件，鍾政棟代書於原審證稱：辦完繼承登記後，我就在等
    他們來辦理土地分割及過戶事宜，但是取得權利的一方即丙
    ○○等人一直沒有再來處理後續的事情，過了約1、2個月後
    ，沈素美突然來找我，要我找測量員將雙方土地的界線標出
    來，我就委託成台運先生到現場測量，到現場後成台運就直
    接測量769、769-1地號的界線；我有跟兩造說要拿證件來辦
    理過戶事宜，乙○○訴代有表示要趕快辦過戶，但丙○○等
    人則說因為他們這邊人比較多，還需要溝通；沈素美來找我
    的時候，說要儘快測量，所以我隔日就帶著成先生去現場測
    量，沈素美有問測量費多少錢，我告訴他看測量員收多少你
    們就付多少，測量時沈素美自始至終都在現場；除陳金城外
    ，其餘丙○○等人都在場，還幫忙釘樁等語（見第一審卷第
    124頁）。證人成台運於原審證稱：當時測量是在96年3月份
    左右，要測量這兩塊土地四周全部的界線，當然也包括這兩
    塊土地的分界線，鍾代書請我將兩筆土地的界址測量出來，
    測量後雙方各付我4千元，1位是乙○○訴代，1位是胖胖的
    女士（按：己○○當庭陳稱即沈素美）；測量時沈素美自始
    至終都在現場等語（見第一審卷第120頁）。則依證人鍾政
    棟、成台運上開證詞，可知鍾政棟代書在96年2月6日辦完系
    爭土地之繼承登記後，因沈素美之託乃找成台運前往測量系
    爭土地之界址及四周界線，而成台運前往測量時，乙○○之
    女即訴訟代理人甲○○及丙○○等人4人均到場觀看，甲○
    ○及沈素美並各自交付測量費4千元給成台運，足見乙○○
    及丙○○等人間有明確定出769、769-1地號土地界址之意。
    而乙○○原居住在769地號土地即系爭土地後方，丙○○等
    人則居住在系爭土地前方，有地籍圖可參（第一審卷第108
    頁），而乙○○原本提議土地合併後再分割1半（即各分得
    769、769-1地號土地之一半），但丙○○等人因已經住在前
    方而不同意，已如前述，參酌769、769-1地號土地面積均相
    同，有土地登記簿謄本2份可按（見第一審卷第7、36頁），
    則乙○○及丙○○等人為履行移轉系爭土地所有權一半給乙
    ○○之前開約定，同意依照土地界線各自取得769、769-1地
    號土地，並由丙○○等人將769地號所有權應有部分移轉給
    乙○○以解決分割方法之爭議，即與丙○○等人之意思無違
    ，且可避免日後合併後再分割之繁瑣手續，亦合乎當時使用
    狀況，故有測量釘樁以明界線之舉，堪認乙○○主張已與丙
    ○○等人達成合意，符合事實而可採信。
六、至於當時兩造約定之契約內容為何？乙○○取得土地之範圍
    為何？衡情既然兩筆土地面積相當，兩造又各占一方，而且
    乙○○也住在該處，在土地上搭建房屋一棟即台東市○○街
    77巷3號房屋，有房屋稅籍資料為證(第一審卷第10頁)，則
    由乙○○取得建物所座落之769地號土地，由丙○○等人取
    得769之1地號土地，最符合使用現況，最能避免不必要之紛
    爭，當屬最合理之安排。雖證人鍾政棟證稱兩造於其事務所
    時，僅約定由丙○○等人將系爭土地（即包括769、769-1
    地號土地）之1/2移轉給乙○○，且係就該兩筆土地合併後
    再分割。似證稱兩造間並沒有明確的約定。但系爭土地嗣經
    所有繼承人之同意，依土地登記規則第120條第1項之規定辦
    理分別共有登記，而非如兩造原在證人鍾政棟處所為之辦理
    分割繼承之約定，顯見其後雙方對土地移轉之範圍已有協議
    。則所謂移轉二分之一應係各自將二筆土地分成二分而言。
    再觀諸原告於系爭土地移轉登記前即有建物坐落在769地號
    土地上，及證人鍾政棟證稱：後來沈素美（即丙○○等人己
    ○○之妻）將系爭2筆土地的權狀全部拿回去，乙○○知道
    以後，就向沈素美要，後來他們二人在伊事務所討論，乙○
    ○訴代並拿回769地號的權狀等語（見第一審卷第82-83頁）
    ，暨其後訴外人即測量士成台運於96年3月間前往測量系爭
    769、769-1地號界址等情，足見就系爭土地1/2應如何分配
    一節，兩造應已達成由丙○○等人取得769-1地號土地、乙
    ○○則取得769地號土地丙○○等人應有部分之協議，否則
    何須大費周章測量兩地間界址，並由乙○○、丙○○等人分
    別持有769、769-1地號土地權狀？此外，由乙○○嗣持丙○
    ○等人之印鑑章、出具之同意書，於96年3月29日就769地號
    土地辦理預告登記，限制丙○○等人5人各於其持分範圍內
    ，於該土地未完成移轉登記予預告權利人即乙○○之前，不
    得辦理移轉登記一事觀之，益證兩造就丙○○等人應移轉予
    乙○○之土地所有權範圍，已特定在769地號土地上，是丙
    ○○等人徒以兩造先前在證人鍾政棟處尚未約定應移轉何筆
    土地為由，認為兩造間之契約內容未定，並不足採。又兩造
    於證人鍾政棟事務所為上開約定時，除丙○○等人陳金城未
    到外，其他丙○○等人均有到場，業經證人鍾政棟證述明確
    ，自均應受該約定之拘束。而丙○○等人固未於上開時地在
    場，然其提供印鑑交由其他人代為辦理系爭土地繼承登記事
    宜、並由乙○○為其支付半數繼承登記費用、復提供印鑑及
    同意書由乙○○辦理769地號土地預告登記，顯然與乙○○
    間已有上開移轉769地號土地應有部分之合意，自亦應同受
    上開約定之拘束。從而可知，兩造分產協議之內容即為769
    地號土地由乙○○取得，769之1地號由丙○○等人取得。
七、丙○○等人於上訴後雖再主張鍾政棟代書收取之款項用途不
    明，經本院函國稅局台東縣分局調取稅捐資料，因已逾核課
    期間，並未補稅處罰，有該局覆函可參（本院卷第69頁），
    而乙○○所出具之收費單據也只有二張估價單（本院卷第79
    頁以下）。然而如果丙○○等人確實辦理繼承登記，理應有
    更詳細之收費單據以證明鍾政棟代書處理業務收取費用之具
    體項目，但丙○○等人卻均未提出，則其質疑代書費用之內
    容，即屬無稽。更且代書費用之項目與兩造間是否有分產契
    約之約定，亦無關連性，丙○○等人此項抗辯自不可採。而
    且由於本件訴訟標的之法律關係為分產契約，乙○○所提出
    之證據已經足以證明財產為庫莫唔所有，兩造確實有分產契
    約存在，則庫莫唔與女兒朱豔月之間是否有其他信託關係存
    在，即與本件分產契約之判斷無關，併此敘明。
八、上訴意旨指摘原判決不當，求予廢棄改判，為無理由，應予
    駁回。
肆、據上論結，本件上訴為無理由，依民事訴訟法第449條第1項
    、第78條、第85條第1項前段，判決如主文。
中    華    民    國    99    年    8     月    30    日
                    民事庭審判長法  官  謝志揚
                                法  官  劉雪惠
                                法  官  賴淳良
以上正本係照原本作成。
如不服本判決，應於收受送達後20日內向本院提出上訴書狀，其
未表明上訴理由者，應於提出上訴後20日內向本院補提理由書狀
（均須按他造當事人之人數附繕本）。上訴時應提出委任律師或
具有律師資格之人之委任狀；委任有律師資格者，另應附具律師
資格證書及釋明委任人與受任人有民事訴訟法第466條之1第1項
但書或第2項（詳附註）所定關係之釋明文書影本。
附註：
民事訴訟法第466條之1（第1項、第2項）：
對於第二審判決上訴，上訴人應委任律師為訴訟代理人。但上訴
人或其他法定代理人具有律師資格者，不在此限。
上訴人之配偶、三親等內之血親、二親等內之姻親，或上訴人為
法人、中央或地方機關時，其所屬專任人員具有律師資格並經法
院認為適當者，亦得為第三審訴訟代理人。
中    華    民    國    99    年    8     月    30    日
                                書記官  吳璧娟
(附件)
臺灣臺東地方法院民事判決                97年度訴字第50號
原      告  乙○○  住臺東縣臺東市○○街194號之1
訴訟代理人  甲○○  住臺東縣臺東市○○街146號
被      告  丙○○  住臺東縣臺東市○○街84號2樓
            丁○○  住臺東縣臺東市○○路○段521巷12號
            戊○○  住臺東縣臺東市○○街75號
            己○○  住同上
            陳金城  住同上
共      同
訴訟代理人  林長振律師
上列當事人間請求不動產所有權移轉登記事件，本院於民國98年
4月13日言詞辯論終結，判決如下：
    主      文
被告應分別將坐落臺東縣臺東市○○段七六九地號土地所有權應
有部分各十四分之二移轉登記予原告。
訴訟費用由被告負擔。
    事實及理由
壹、訴狀送達後，原告不得將原訴變更或追加他訴，但請求之基
    礎事實同一，或不甚礙被告之防禦及訴訟之終結者，不在此
    限，民事訴訟法第255條第1項第2款、第7款分別定有明文。
    本件原告原起訴聲明為：被告分別將座落臺東縣臺東市○○
    段769、769-1地號土地所有權應有部分1/2移轉登記予原告
    ，嗣變更聲明為如主文第1項所示，惟其請求之基礎事實均
    為履行契約，且不甚礙被告之防禦及訴訟之終結，依法應予
    准許，合先敘明。
貳、原告主張：坐落臺東縣臺東市○○段769地號土地（下稱769
    地號土地）、769-1地號土地（下稱769-1地號土地，與769
    地號土地合稱系爭土地）原係訴外人即原告之夫朱坤明之父
    庫莫唔所有。庫莫唔生前本授意由居住在769地號土地上之
    朱坤明繼承該筆土地，惟訴外人即庫莫唔之女溫朱豔月於庫
    莫唔在世時，擅將系爭土地過戶於其名下，其後朱坤明先於
    溫朱豔月過世，經多位長者協議溫朱豔月應將769地號土地
    移轉登記予原告，然溫朱豔月未及將769地號土地過戶予原
    告時，即於87年6月死亡，致使法律上形成由溫朱豔月之子
    女即被告及訴外人楊郁婷、楊尹婷共同繼承769地號土地之
    情形。嗣於95年間，原告偕同原告之女甲○○、被告等人至
    訴外人鍾政棟代書事務所，商議系爭土地辦理繼承登記及移
    轉事宜，約定由兩造各負擔辦理系爭土地1/2之繼承登記費
    用，俟繼承登記辦竣後被告即將769地號土地應有部分移轉
    登記予原告所有。其後原告依約將應負擔之費用新臺幣（下
    同）200,000元交付予鍾政棟代書，由其於96年2月6日辦妥
    系爭土地之繼承登記。詎被告等人卻拒絕履行承諾，且欲將
    769地號土地出賣於他人，原告唯恐權利受損，因而就769地
    號土地辦理預告登記，並通知被告，惟被告仍置之不理，其
    後兩造於臺東市公所進行調解時，原告再次告知被告已辦妥
    預告登記一事，而被告亦明瞭預告登記之保全效力，然仍均
    未表示異議。據上可知，兩造間確有移轉所有權之協議，而
    此一協議乃緣於兩造之分產契約，爰依契約關係請求被告移
    轉769地號土地所有權應有部分等語。並聲明：如主文第1項
    所示。
參、被告則以：被告之母溫朱豔月係依祖產之分配，取得系爭土
    地，被告等人之三舅朱坤明則係分配到田地，被告丙○○、
    丁○○、戊○○、己○○與原告確曾於95年間至鍾政棟代書
    事務所，然係為辦理系爭土地繼承登記事宜，並無將769地
    號土地應有部分過戶予原告之意，且縱認兩造間有移轉土地
    所有權之約定，然被告之主張亦與承辦代書鍾政棟所陳述之
    契約內容有間，原告尚難依契約內容為本案之請求。況依民
    法第408條第1項前段規定，贈與物之權利未移轉前，贈與人
    得撤銷其贈與，因本件贈與標的之權利尚未移轉，被告亦得
    行使撤銷權，原告即無據以為本件請求之權利等語，資為抗
    辯。並聲明：原告之訴駁回。
肆、下列事實，為兩造所不爭執，並有769地號土地登記謄本（
    卷第7-9頁）、臺東縣稅捐稽徵處房屋稅籍證明書（卷第10
    頁）、溫朱豔月戶籍謄本（卷第11頁）、原告戶籍謄本（卷
    第12頁）、朱坤明除戶謄本（卷第33-35頁）、769-1地號土
    地登記謄本（卷第36-37頁）、訴外人成台運申請之地籍圖
    （卷第131頁）、臺東縣臺東地政事務所97年9月22日函及所
    附之769地號辦理預告登記資料影本（卷第144-163頁）、收
    據影本2紙（卷第225-226頁）、臺東縣臺東地政事務所98年
    1月12日函及769地號辦理繼承登記資料影本（卷第229-274
    頁）等件在卷可稽，堪信屬實，爰採為判決之基礎：
一、系爭土地原所有人為溫朱豔月，被告係溫朱豔月子女，溫朱
    豔月於87年6月19日死亡，被告於96年2月6日辦理繼承登記
    。
二、被告等人係委託鍾政棟代書辦理系爭土地繼承登記事宜，並
    由原告負擔1/2之登記費用200,000元，原告並已將該筆費用
    交付鍾政棟代書。
三、訴外人成台運曾於96年3月間至臺東市○○段769、769-1地
    號土地測量兩地之界址。
四、769地號土地業於96年3月29日以東地所字第24280號辦理預
    告登記，請求權人為原告，義務人為被告5人，限制範圍各
    為2/14。
伍、本件經兩造協議，同意簡化爭點為：
一、兩造有無約定由被告等人分別將769地號土地應有部分移轉
    登記予原告？如有，該約定性質為何（分產契約或贈與契約
    ）？
二、如兩造有上開約定，原告請求被告將其769地號土地應有部
    分移轉登記予原告有無理由（如為贈與契約，被告得否撤銷
    贈與）?
陸、得心證之理由：
一、兩造有無約定由被告等人分別將769地號土地應有部分移轉
    登記予原告？如有，該約定性質為何（分產契約或贈與契約
    ）？
（一）原告主張兩造曾於95年間約定由被告分別將769地號土地
      應有部分移轉登記予原告，原告則需負擔200,000元之辦
      理登記所需費用等情，核與證人鍾政棟證述：「約在95年
      10月份之前，原告訴代有來找我瞭解是否能辦理該2筆土
      地辦理繼承登記事宜，我看了之後認為可以辦理，就請兩
      造到我事務所商量辦理繼承的事情及費用的問題，因為原
      告訴代表示該兩筆土地有一半應該要登記給原告，被告就
      說既然繼承登記辦完後，要將土地一半給原告，原告就應
      該負擔一半的費用，原告訴代就問我他們需要負擔嗎，我
      則表示既然以後土地要一半給原告，當然要付一半的費用
      。費用總共40萬元，另外代書費5萬元，是由被告來負擔
      。」、「被告是同意要過一半給原告，否則不會要求原告
      負擔一半的費用。」、「（問：除陳金城未到以外，到場
      的被告是否均同意將土地一半給原告？）被告四人都同意
      其他人將土地一半給原告，並沒有為反對的表示。」、「
      兩造在你事務所討論兩筆土地過戶一半土地給原告的時候
      ，並沒有說到是769地號土地給原告，769-1地號土地給被
      告，而是繼承登記辦完後，再分割給原告？）是的。將土
      地合併再分割，分割後的一半再給原告，可是當時被告有
      意見，因為被告已經住在前方，所以不同意原告所主張的
      分割方案，兩造當時並未達成協議。」等語（見本院97年
      6月3日言詞辯論筆錄，卷第81-83頁）大致相符，而系爭
      土地已於96年2月6日完成繼承登記，及原告已分2次分別
      將90,000元、110,000元，總計200,000元之費用交付予證
      人鍾政棟等情，亦為兩造所不爭執，堪信原告上開主張為
      真實。被告雖抗辯兩造至證人鍾政棟之事務所，僅係為辦
      理系爭土地繼承登記事宜，而無將769地號土地應有部分
      過戶予原告之意云云。然而，原告並非至愚之人，其既非
      系爭土地所有人，亦非原所有人溫朱豔月之繼承人，茍未
      與被告間就系爭土地完成繼承登記後如何分配一事已達成
      協議，焉有主動代被告尋找代書，並甘心支付除代書費外
      之半數登記費用200,000元，以協助被告辦理繼承登記事
      宜之理？是以，本件依上開證人鍾政棟證詞及原告參與辦
      理繼承登記經過判斷，兩造間確有被告應將系爭土地所有
      權1/2移轉登記予原告之協議無疑。
（二）雖證人鍾政棟證稱兩造於其事務所時，僅約定由被告將系
      爭土地（即包括769、769-1地號土地）之1/2移轉給原告
      ，且係就該兩筆土地合併後再分割。惟查，系爭土地嗣經
      所有繼承人之同意，依土地登記規則第120條第1項之規定
      辦理分別共有登記，而非如兩造原在證人鍾政棟處所為之
      辦理分割繼承之約定，顯見其後雙方對土地移轉之範圍已
      另為協議。另觀諸原告於系爭土地移轉登記前即有建物坐
      落在769地號土地上，及證人鍾政棟證稱：後來沈素美（
      即被告己○○之妻）將系爭2筆土地的權狀全部拿回去，
      原告知道以後，就向沈素美要，後來他們二人在伊事務所
      討論，原告訴代並拿回769地號的權狀等語（見本院97年6
      月3日言詞辯論筆錄，卷第82-83頁），暨其後訴外人即測
      量士成台運於96年3月間前往測量系爭769、769-1地號界
      址等情，足見就系爭土地1/2應如何分配一節，兩造應已
      達成由被告取得769-1地號土地、原告則取得769地號土地
      被告應有部分之協議，否則何須大費周章測量兩地間界址
      ，並由原、被告分別持有769、769-1地號土地權狀？此外
      ，由原告嗣持被告之印鑑章、出具之同意書，於96年3月2
      9日就769地號土地辦理預告登記，限制被告5人各於其持
      分範圍內，於該土地未完成移轉登記予預告權利人即原告
      之前，不得辦理移轉登記一事觀之，益證兩造就被告應移
      轉予原告之土地所有權範圍，已特定在769地號土地上，
      是被告徒以兩造先前在證人鍾政棟處尚未約定應移轉何筆
      土地為由，認為兩造間之契約內容未定，並不足採。
（三）又兩造於證人鍾政棟事務所為上開約定時，除被告陳金城
      未到外，其他被告均有到場，業經證人鍾政棟證述明確，
      自均應受該約定之拘束。而被告陳金城固未於上開時地在
      場，然其提供印鑑交由其他被告代為辦理系爭土地繼承登
      記事宜、並由原告為其支付半數繼承登記費用、復提供印
      鑑及同意書由原告辦理769地號土地預告登記，顯然與原
      告間已有上開移轉769地號土地應有部分之合意，或至少
      知有上開協議而不為反對之意思表示，自亦應同受上開約
      定之拘束。
（四）再者，系爭土地原係庫莫唔所有，原告原配偶朱坤明、被
      告之母溫朱豔月分別為其子、女，原均係得為繼承之人，
      嗣系爭土地雖登記於溫朱豔月名下，惟自溫朱豔月於87年
      6月19日死亡，直至95年間迄未辦理繼承登記，期間被告
      且容任原告繼續居住於769地號土地上，顯見原告主張兩
      造就系爭土地間存有分產爭議乙情，應非無稽。另依證人
      鍾政棟證稱：辦理系爭土地繼承登記之事，係原告委其女
      甲○○向伊詢問，其後兩造至其事務所商議時，到場之被
      告均同意將系爭土地一半給原告，兩造並同意各負擔一半
      之登記費用等語，及其後原告果支付200,000元費用，並
      向被告取回769地號土地權狀、辦理預告登記等情觀之，
      足見本件係原告為解決兩造間長期以來之祖產爭議，乃主
      動洽詢代書、邀集被告出面處理，兩造始就系爭土地應如
      何分配？辦理繼承登記費用由何人分擔？等節妥為議定，
      並委由測量士實地測量地界，及藉由辦理預告登記以保全
      原告權利，堪信兩造間之約定，乃為解決彼此被繼承人之
      祖產分配爭議所為之分產契約，而非被告抗辯之贈與契約
      無疑。
（五）綜上，原告主張兩造間定有被告等人應分別將769地號土
      地應有部分移轉登記予原告所有之分產契約，核屬有據，
      堪予採信。
二、如兩造有上開約定，原告請求被告將其769地號土地應有部
    分移轉登記予原告有無理由（如為贈與契約，被告得否撤銷
    贈與）？
（一）兩造間既有上開約定，而系爭土地已於96年2月6日完成辦
      理繼承登記，原告並已支付1/2之登記費用200,000元等情
      ，業經認定如上，被告自有依約履行將769地號土地應有
      部分移轉登記予原告之義務。
（二）從而，原告依約請求被告將其769地號土地應有部分移轉
      登記予原告，為有理由，應予准許；被告抗辯兩造無上開
      約定，或縱有上開約定，亦屬贈與契約而經其撤銷云云，
      則無所據，不足採信。
柒、綜上所述，原告依兩造間分產契約，得請求被告將其769地
    號土地應有部分移轉登記予原告，原告且已依約履行給付20
    0,000元登記費用之義務，其請求被告應分別將769地號土地
    所有權應有部分各2/14分移轉登記予原告，為有理由，應予
    准許。
捌、本件事證已臻明確，兩造其餘之攻擊或防禦方法，經本院斟
    酌後，認均不足以影響本判決之結果，自無逐一詳予論駁之
    必要，附此敘明。
據上論結，原告之訴為有理由，依民事訴訟法第78條、第85條第
1項前段，判決如主文。
中    華    民    國    98    年     4    月    27    日
                        民事庭法  官  范乃中
以上正本係照原本作成。
如對本判決上訴，須於判決送達後20日內向本院提出上訴狀。
中    華    民    國    98    年     4    月    27    日
                              書記官  涂曉蓉

司法院資訊處製作；財團法人民間司法改革基金會備份。
